ACORDAO-COMPLETO-2414656

ACÓRDÃO 6890/2020 ATA 21/2020 - SEGUNDA CÂMARA

VISTOS, relatados e discutidos estes autos da Representação formulada pela Procuradoria da República no Estado Amazonas acerca de supostas irregularidades referentes à aplicação de recursos descentralizados pelo Ministério da Saúde, no valor de R$ 66.582,85, destinados à construção da unidade básica de saúde (UBS) Izolina Cardoso dos Santos, localizada na comunidade de Santa Rosa, no município de Itacoatiara/AM. 
ACORDAM os Ministros do Tribunal de Contas da União, reunidos em Sessão da 2ª Câmara, ante as razões expostas pelo Relator, em:
9.1. conhecer da presente Representação, com fundamento nos arts. 235 e 237, inciso I e parágrafo único, do Regimento Interno/TCU, para, no mérito, considerá-la improcedente;
9.2. encaminhar cópia deste Acórdão à Procuradoria da República no Estado Amazonas; 
9.3. arquivar este processo, com fundamento no art. 169, inciso III, do Regimento Interno do Tribunal.

Representação acerca de possíveis irregularidades referentes à aplicação de recursos públicos repassados pelo Ministério da Saúde.

Segunda Câmara

Município de Itacoatiara/AM.

3. Interessado: Procuradoria da República no Estado Amazonas.

13.1. Ministros presentes: Ana Arraes (Presidente), Augusto Nardes e Aroldo Cedraz.
13.2. Ministro-Substituto convocado: Augusto Sherman Cavalcanti.
13.3. Ministro-Substituto presente: Marcos Bemquerer Costa (Relator).

MARCOS BEMQUERER

Trata-se da Representação formulada pela Procuradoria da República no Estado Amazonas acerca de possíveis irregularidades referentes à aplicação de recursos descentralizados pelo Ministério da Saúde, no valor de R$ 66.582,85, destinados à construção da unidade básica de saúde (UBS) Izolina Cardoso dos Santos, localizada na comunidade de Santa Rosa, no município de Itacoatiara/AM. 
2.	Reproduzo, em parte e com ajustes de forma, a instrução elaborada pela Secretaria de Fiscalização de Infraestrutura Urbana - SeinfraUrb (sucessora da então Secretaria de Controle Externo no Estado do Amazonas - Secex/AM nestes autos) , na qual consta a análise técnica da matéria (peça 51) :
"3. Em novembro de 2015, o Ministério Público Federal, por meio da Procuradoria da República no Amazonas, encaminhou o Inquérito Civil 1.13.000.001858/2015-72 instaurado com a finalidade de 'apurar possíveis irregularidades na aplicação das verbas públicas federais na reforma da Unidade Básica de Saúde (UBS) situada na comunidade Santa Rosa, no Município de Itacoatiara/AM' (peça 1, p. 1) .
4.	As pretensas irregularidades foram inicialmente comunicadas à Procuradoria da República no Amazonas em abril de 2015 por um cidadão amazonense. Como o denunciante fundamentara suas alegações apenas em notícias genéricas e superficiais veiculadas em um jornal de Itacoatiara/AM (peça 1, p. 8-15) , a Procuradoria da República no Amazonas concluiu que os fatos narrados não configuravam manifestamente lesão aos interesses ou direitos tutelados pelo Ministério Público Federal, razão pela qual determinou o arquivamento do feito em julho de 2015 (peça 1, p. 16) .
5. Irresignado, em agosto de 2015, o denunciante requereu a reabertura do caso, arguindo não possuir acesso a informações mais detalhadas que não aquelas que oferecera (peça 1, p. 7) . A conversão da notícia de fato em inquérito civil público e seu envio para os órgãos de controle em outubro de 2015 (peça 1, p. 2-4) demonstram o atendimento ao apelo do denunciante.
6. Em primeira análise, a então Secex/AM descobriu existir em Itacoatiara/AM quatro UBS em construção e outras duas em obras de ampliação. Não sendo possível identificar qual dessas unidades corresponderia à UBS Izolina Cardoso dos Santos, a Secex/AM diligenciou a Procuradoria da República no Amazonas, o Ministério da Saúde e a Prefeitura de Itacoatiara/AM para dispor de mais informações a respeito. 
7. Expedidas as diligências e examinada a documentação acostada às peças 17-19 e 21, a então unidade instrutora propôs o encaminhamento do caso nos termos contidos à peça 22, p. 6, referendados às peças 23 e 24. Na Sessão de 27/9/2016 da 2ª Câmara, os Ministros do TCU acolheram a proposta da unidade técnica e proferiram o Acórdão 10878/2016-TCU-Segunda Câmara (peça 25) :
'1.7. Determinação: 
1.7.1. ao Ministério da Saúde que: 
1.7.1.1. no prazo de 90 (noventa) dias, contados a partir da ciência desta deliberação, proceda à análise da documentação relacionada com as irregularidades noticiadas nestes autos, observando as disposições da Portaria Interministerial n. 507/2011, adotando medidas necessárias a salvaguardar os recursos federais empregados na construção da UBS Izolina Cardoso dos Santos, localizada na Comunidade Santa Rosa, Município de Itacoatiara/AM, instaurando, se necessário, processo de tomada de contas especial, sem prejuízo de encaminhar a este Tribunal conclusões e providências adotadas após o fim do prazo acima mencionado; 
1.7.1.2. fiscalize a regular aplicação dos recursos listados no quadro a seguir, observando as disposições da Portaria Interministerial n. 507/2011 e, no caso de detectar irregularidades, realize gestões necessárias à abertura dos competentes processos de tomada de contas especial, informando a este Tribunal, no prazo de 90 (noventa) dias, contados a partir da ciência desta deliberação, as providências adotadas.
	Proposta
	Componente
	Valor (R$) 
	Endereço

	04241980000110006
	Construção
	200.000,00
	Comunidade Nova Aliança - Projeto Iporá - Am 010 - Km 138 - Zona Rural

	13639469000113007
	Construção
	512.000,00
	Avenida Liberdade

	13639469000113009
	Construção
	408.000,00
	Estrada Vila do Engenho

	13639469000113010
	Ampliação
	71.760,00
	Rua da Penetração, S/N

	13639469000113012
	Ampliação
	56.325,00
	Vila de Novo Remanso, S/N'

8. Ao tomar conhecimento da deliberação, a Procuradoria da República no Amazonas, em atendimento à diligência a ela dirigida antes do decisum  (peças 4 e 13) , comunicou que sua atuação limitar-se-ia a acompanhar o cumprimento do Acórdão 10878/2016-TCU-Segunda Câmara (peça 32) .
9. Por sua vez, o Ministério da Saúde recorreu do decisum (peça 30) sob o argumento da similaridade entre as questões tratadas nos presentes autos e as discutidas no TC-Processo 034.411/2013-5 e sob a alegação de que os recursos empregados nas ações indicadas nos itens 1.7.1.1 e 1.7.1.2 do Acórdão recorrido seriam custeadas via transferências constitucionais obrigatórias na modalidade 'fundo a fundo' de forma regular e automática, conforme determina o caput do art. 18 da Lei Complementar 141/2012, e não por meio de transferências voluntárias (peça 30, p. 4-5) . 
10. Na Sessão da 2ª Câmara de 11/4/2017, considerando a intempestividade do recurso e que a linha argumentativa representava elemento ordinário que somente justificaria o seu exame na hipótese de interposição tempestiva do apelo, além de não constituir fato novo a ensejar o seu conhecimento fora do prazo legal, os Ministros do TCU proferiram o Acórdão 3141/2017-TCU-Segunda Câmara por meio do qual não conheceram do recurso.
11. Comunicado dos termos do Acórdão 3141/2017-TCU-Segunda Câmara, o Ministério da Saúde informou estarem concluídas as obras referentes à UBS Izolina Cardoso dos Santos, que para elas repassara R$ 266.666,67, cujas contas são apreciadas pelo Conselho Municipal de Saúde a quem compete aprová-las ou não (peça 41) .
12. Ao examinar a manifestação do Ministério da Saúde à peça 41, a Secex/AM considerou não cumpridas as determinações do Acórdão 10878/2016-TCU-Segunda Câmara (peça 42) e diligenciou novamente o Município de Itacoatiara/AM, desta feita para que enviasse informações atualizadas sobre as unidades básicas de saúde descritas nos itens 1.7.1.1 e 1.7.1.2 da mencionada deliberação.
13. Após pedir prorrogação de prazo para atendimento da diligência (peça 45) e esgotado o prazo adicional concedido por meio do ofício 65/2018 TCU/Secex/AM (peça 48) , o Município de Itacoatiara/AM não mais se manifestou nos autos.
EXAME TÉCNICO
14. Dividiu-se o presente exame técnico em duas partes. A primeira tratará especificamente das possíveis irregularidades relacionadas à UBS Izolina Cardoso dos Santos, localizada na comunidade de Santa Rosa, objeto central da representação. A segunda analisará as eventuais irregularidades relativas às UBS listadas no item 1.7.1.2 do Acórdão 10878/2016-TCU-Segunda Câmara.
15. Para melhor acompanhamento da análise, como muitos dos fatos narrados referem-se a períodos de gestão anteriores ao do mandato atual, a Tabela 1 contém a lista de prefeitos de Itacoatiara/AM desde 1º/1/2009 até maio de 2020.
	Tabela 1. Prefeitos de Itacoatiara/AM entre 2009 e 2020.
 (fonte: https://pt.wikipedia.org/wiki/Lista_de_prefeitos_de_Itacoatiara) 

	Nome
	Período
	Observações

		de
	Até
	
	Antônio Peixoto de Oliveira
	1º/1/2009
	17/10/2009
	Afastado pelo Tribunal Regional Eleitoral do Amazonas

	Raimundo Silva
	17/10/2009
	21/10/2009
	Presidente da Câmara no cargo interinamente

	Donmarques Mendonça
	21/10/2009
	16/11/2009
	Segundo colocado nas eleições Municipais no cargo de titular

	Antônio Peixoto de Oliveira
	16/11/2009
	30/11/2009
	Prefeito eleito em sufrágio universal, retorna ao cargo de titular

	Donmarques Mendonça
	30/11/2009
	8/2/2010
	Segundo colocado nas eleições Municipais reocupando o cargo de titular

	Antônio Peixoto de Oliveira
	8/2/2010
	31/12/2012
	Volta ao cargo por liminar concedida pelo Ministro do Supremo Tribunal Federal, (processo extinto em 6/4/2010) 

	Mamoud Amed Filho
	1º/1/2013
	31/12/2016
	Prefeito eleito em sufrágio universal

	Antônio Peixoto de Oliveira
	1º/1/2017
		Prefeito eleito em sufrágio universal

Sobre as supostas irregularidades na aplicação de recursos destinados à Unidade Básica de Saúde Izolina Cardoso dos Santos 
16. A construção da UBS Izolina Cardoso dos Santos (proposta 04241980000110007) compreendeu o período de abril de 2012 a junho de 2015, por conta do contrato 341P/2012 celebrado entre a Prefeitura de Itacoatiara/AM e a empresa Patriarca Construções e Serviços de Aluguel de Máquinas e Equipamentos Ltda. (CNPJ 10.821.849/0001-80) , no valor de R$ 265.408,93 (peça 17, p. 142, 185-189 e peça 18, p. 81) . O termo 'proposta' refere-se à forma como o Ministério da Saúde referencia os pleitos aprovados que lhes foram submetidos pelo pretendente aos recursos (ver art. 5º, 6º e 7º da Portaria MS 2.226/2009, peça 17, p. 117-122) . O número da proposta é utilizado na consulta à situação do pleito nos sistemas do Ministério da Saúde. 
17. Prestes a concluir o seu mandato, em 30/12/2012, o então prefeito, Sr. Antônio Peixoto de Oliveira, decidiu entregar a UBS Izolina Cardoso dos Santos sem estar devidamente concluída, restando por executar um saldo contratual de R$ 66.582,85 (peça 18, p. 40) . Durante seu mandado, aquele gestor recebera a primeira e segunda parcelas das três que seriam destinadas à obra. Conforme consta na Tabela 2, somente em janeiro de 2015, durante a gestão do Sr. Mamoud Amed Filho, o Ministério da Saúde repassou ao município a terceira e última parcela daquela proposta.
Tabela 2. Liberações de recursos para a UBS Izolina Cardoso dos Santos (proposta 04241980000110007) .
	Ordens bancárias

	Número
	Emissão
	Valor (R$) 

	2011OB825398
	30/9/2011
	26.666,67

	2012OB839986
	11/12/2012
	173.333,34

	2015OB801891
	13/1/2015
	66.666,66

			266.666,67

18. Segundo o denunciante (peça 1, p. 7) , de um modo geral e sem se referir especificamente à UBS Izolina Cardoso dos Santos, o Sr. Mamud Amed Filho estaria 'reformando quase todas as unidades de saúde do município e maquiadas e superfaturadas, sendo usadas empresas de seus laranjas, com dinheiro da saúde (...) '. Baseara sua afirmação em matérias publicadas entre fevereiro e março de 2015 no periódico local 'Candiru' (peça 1, p. 11-12) :
' (...) a Secretária de Saúde (...) o Presidente da Comunidade Santa Rosa (...) mentiram para a população de Itacoatiara que a UBS [da comunidade Santa Rosa] foi entregue pela metade, que não tinha nada dentro, que a caixa d´água era em cima do teto do prédio (...) pois se o ex-prefeito inaugurou a UBS no dia 29 de dezembro de 2012 e o Prefeito Mamoud assumiu dia 1º de janeiro de 2013, ele é quem deveria colocar profissional para trabalhar na UBS (...) ele nunca admitiria que outro Prefeito fizesse alguma coisa (...) .
 (...) temos todas as provas da Construção da Unidade de Saúde da Comunidade Santa Rosa no rio Arari (...) e queremos convidar todas as autoridades de Itacoatiara (...) para se quiserem vir à Redação do Candiru e ver todas as fotos da Unidade de Saúde da Comunidade Santa Rosa com todos os equipamentos (e as fotos são grandes) e vocês pode (sic) comprovar que ela foi construída e com um prédio moderno; e todos os equipamentos foram entregues ao Presidente da Comunidade.' 
19. Conforme relatado nos parágrafos 16 e 17, especificamente no caso da UBS Izolina Cardoso dos Santos, o montante sobre o qual pairam as suspeitas de superfaturamento, R$ 66.582,85 não correspondem a serviços de reforma da unidade, mas da conclusão de uma obra entregue em dezembro de 2012 e com pendências de execução, cuja conclusão supostamente ocorreu em setembro de 2015, com o pagamento da medição final (peça 18, p. 70-72) . Corroborariam a execução dos serviços os relatórios produzidos pelo Conselho Municipal de Saúde (peça 17, p. 24-41, 53-58 e 60-92) . 
20. Nada há, no material encaminhado a título de denúncia de malversação dos recursos empregados na reforma da UBS Izolina Cardoso dos Santos (além da transcrição presente no parágrafo 18) , a apoiar as alegações de superfaturamento das obras. Na verdade, como descrito anteriormente, nem mesmo se trata de uma reforma, mas de uma interrupção do contrato de execução das obras, devida ao atraso na liberação da terceira e última parcela destinada as obras.
21. Além do mais, a baixa materialidade do feito, R$ 66.582,85, situa-se aquém do limite de R$ 100 mil para instauração de processo de tomada de contas especial estabelecido no art. 6, inciso I, da Instrução Normativa TCU 71/2012, razão pela qual, isoladamente, não há que se cogitar na adoção das medidas contidas no art. 8º da Lei 8.443/92.
22. Nos termos do parágrafo único do art. 235 c/c parágrafo único do art. 237, ambos do Regimento Interno do TCU, seria o caso de não conhecer da parte da Representação relativa à UBS Izolina Cardoso dos Santos, localizada na comunidade de Santa Rosa em Itacoatiara/AM, [pelo fato de a] denúncia não estar acompanhada de indícios concernentes à irregularidade ou ilegalidade denunciada.
23. Em todo o caso, o exame a seguir demonstra a ausência do superfaturamento pretendido e o emprego regular dos recursos da terceira parcela destinada às obras da UBS Izolina Cardoso dos Santos.
24. O segundo boletim de medição à peça 17, p. 193-195, evidencia os serviços pendentes de execução. A Tabela 3 adiante contém uma amostra de alguns que restavam por realizar, equivalente a pouco mais de 51% de R$ 66.582,85.
25. Tomando como referência os preços do Sistema Nacional de Pesquisa de Custos e Índices da Construção Civil (Sinapi) para o estado do Amazonas e para o mês de março de 2012 (data-base do orçamento do contrato 341P/2012) e uma taxa de Bonificação de Despesas Indiretas (BDI) de 25%, conforme estabelecido pelo Acórdão 2622/2013-TCU-Plenário, de relatoria do Ministro Marcos Bemquerer, construiu-se a Tabela 4 com serviços semelhantes aos da Tabela 3. 
Tabela 3. Mostra de serviços executados com a terceira parcela destinada às obras da UBS Izolina Cardoso dos Santos.
				Contrato

	Item
	Serviço
	Unid.
	Quant.
	P.U. (R$/u) 
	Total (R$) 

	7.3
	Piso industrial de alta resistência e = 8mm polido
	m2
	172,97
	48,44
	8.378,67

	9.2
	Pintura acrílica
	m2
	759,90
	10,44
	7.933,36

	9.3
	Pintura esmalte em estrutura de ferro
	m2
	255,30
	14,97
	3.821,84

	10.1.7
	Instalação de ponto de tomada (...) 2 varas 
	unid.
	25,00
	126,00
	3.150,00

	10.1.8
	Ponto de tomada para ar condicionado
	unid.
	8,00
	220,44
	1.763,52

	10.1.11
	Luminária 2 x 40 W completa
	unid.
	24,00
	161,27
	3.870,48

	10.2.5
	Pia inoxidável 120x160cm com 1 cuba
	unid.
	7,00
	330,83
	2.315,81

	10.2.6
	Torneira cromada tubo móvel
	unid.
	7,00
	199,67
	1.397,69

	10.2.7
	Vaso sanitário com c/ caixa de descarga acoplada
	unid.
	4,00
	432,47
	1.729,88

						34.361,24

Tabela 4. Preços de referência para os serviços executados com a terceira parcela da destinada às obras da UBS Izolina Cardoso dos Santos.
				Sinapi

	Sinapi
	Serviço
	Unid.
	Quant.
	P.U. (R$/u) 
	Total

	72136
	Piso industrial alta resistência e= 8 mm (...) polimento (...) 
	m2
	172,97
	58,99
	10.203,07

	73954/002
	Pintura látex acrílica ambientes internos/externos, duas demãos
	m2
	759,90
	11,9
	9.042,81

	73794/001
	Pintura com tinta grafite esmalte em ferro
	m2
	255,30
	18,89
	4.821,98

	74132/002
	Instalação ponto de luz equivalente a 2 varas (...) 
	unid
	25,00
	151,5875
	3.789,69

	74054/003
	Ponto de tomada para ar condicionado (...) 
	unid
	8,00
	190,1625
	1.521,30

	73953/006
	Luminária tipo calha (...) 2 x 40 W, completa, fornecimento e instalação
	unid.
	24,00
	96,71
	2.321,10

	74050/001
	Pia aço inoxidável 120 x 60 cm com uma cuba - fornecimento e instalação
	unid
	7,00
	207,9875
	1.455,91

	73949/007
	Torneira cromada tubo móvel (...) 
	unid
	7,00
	240,125
	1.680,88

	74193/001
	Vaso sanitário com caixa de descarga acoplada - louça branca
	unid
	4,00
	273,075
	1.092,30

						35.929,03

26. Portanto, com base nas tabelas anteriores é possível inferir que não se confirmou o superfaturamento pretendido pelo denunciante. No máximo, se tal ocorrer, será de valor inexpressivo e relacionado a serviços não listadas na amostra acima. 
27. As fiscalizações e os relatórios produzidos pelos Conselho Municipal de Saúde (peça 17, p. 24-41, 53-58 e 60-92) traduzem alguma preocupação com a saúde pública local, particularmente em relação às condições gerais de uso da UBS Izolina Cardoso dos Santos e com a aplicação da terceira parcela destinada a sua construção. Podem ser admitidos como atestados da realização dos serviços, em acréscimo à confirmação descrita no parágrafo 29 adiante. 
Supostas irregularidades na aplicação de recursos destinados às Unidades Básicas de Saúde listadas no item 1.7.1.2 do Acórdão 10878/2016-TCU-Segunda Câmara.'
28. Consulta realizada no dia 26/5/2020 ao site do Ministério da Saúde (https://consultafns.saude.gov.br/#/detalhada) e ao Sistema de Monitoramento de Obras (https://sismobcidadao.saude.gov.br/) , resultou nas informações da Tabela 5 sobre as unidades básicas de saúde elencadas no item 1.7.1.2 do Acórdão 10878/2016-TCU-Segunda Câmara. Obras de construção e de ampliação aprovadas são custeadas com o envio de três e duas parcelas, respectivamente. Para efeitos de correlação, os números ao lado dos nomes das UBS na Tabela 5 são os referenciados na tabela do item 1.7.1.2 do Acórdão 10878/2016-TCU-Segunda Câmara. 
Tabela 5. Transferências de recursos para as UBS referenciadas no item 1.7.1.2 do Acórdão 10.878/2-16 TCU-2ª Câmara.
		Ordem Bancária

	Unidade Básica de Saúde (número da proposta) 
 (Natureza - situação) 
	Número
	Emissão
	Valor (R$) 

	José Alexandre (04241980000110006) 
 (Construção - obra iniciada em 25/8/2012 e concluída em 15/9/2013. Em funcionamento) 
	2011OB825488
	3/10/2011
	20.000,00

		2012OB830169
	1º/10/2012
	130.000,00

		2014OB832419
	15/8/2014
	50.000,00

				200.000,00

	Bernardino Dresiononi (13639469000113007) 
 (Construção - obra iniciada em 1/3/2017 e concluída em 30/9/2018. Recebeu aporte de recursos municipais. Em funcionamento) 
	2014OB801249
	13/1/2014
	102.400,00

		-
	-
	-

		-
	-
	-

				102.400,00

	Expedita Holanda da Silva (13639469000113009) 
 (Construção - obra iniciada em 28/8/2015 e concluída em 30/5/2018. Em funcionamento) 
	2014OB801249
	13/1/2014
	81.600,00

		2016OB836164
	30/8/2016
	244.800,00

		2019OB814473
	14/8/2019
	81.600,00

				408.000,00

	Paulo Gomes da Silva (13639469000113010) 
 (Ampliação - obra iniciada em 28/8/2015 e 90% executada) 
	2013OB847923
	31/12/2013
	14.352,00

		2016OB820005
	11/5/2016
	57.408,00

				71.760,00

	Eudócia de Oliveira da Silva (13639469000113012) 
 (Ampliação - obra iniciada em 28/8/2015 e 60% executada) 
	2013OB847923
	31/12/2013
	11.265,00

				11.265,00

29. Há, no Sistema de Monitoramento de Obras do Ministério da Saúde, extenso depoimento fotográfico detalhando as condições das obras na sua inauguração e registrando, em algumas oportunidades, o atendimento da população beneficiada, que endossam a efetiva entrega das unidades e a sua utilização no fim a que se destinam, inclusive a UBS Izolina Cardoso dos Santos. A peça 50 contém algumas dessas fotografias.
30. A Tabela 5 mostra que os períodos de execução das obras ou são anteriores ou posteriores ao período em que supostamente teriam ocorrido as irregularidades relatadas no jornal 'Candiru', fevereiro a março de 2015 (cf. parágrafo 18) . Portanto as pretensas irregularidades veiculadas naquela mídia impressa local, se vierem de fato a se confirmar, não se relacionam com as obras de que trata o item 1.7.1.2 do Acórdão 10878/2016-TCU-Segunda Câmara."
3.	Com base nessas anotações, a SeinfraUrb propõe ao Tribunal o seguinte encaminhamento (peças 51 a 53) : 
3.1. conhecer desta Representação, com base nos arts. 235 e 237, inciso I, do Regimento Interno/TCU, para, no mérito, considerá-la improcedente;
3.2. informar ao representante que o conteúdo da deliberação que vier a ser proferida poderá ser consultado no endereço www.tcu.gov.br/acordaos; e
3.3. arquivar o presente processo, com fundamento no art. 169, inciso III, do Regimento Interno do Tribunal.
	É o Relatório.

não há.

Não atuou.

REPRESENTAÇÃO. SUPOSTA APLICAÇÃO INDEVIDA DE RECURSOS REPASSADOS PELO MINISTÉRIO DA SAÚDE AO MUNICÍPIO. NÃO CONFIRMAÇÃO DAS IRREGULARIDADES SUSCITADAS. CONHECIMENTO E IMPROCEDÊNCIA.

REPRESENTAÇÃO (REPR)

antiga Secretaria de Controle Externo no Estado do Amazonas - Secex/AM e Secretaria de Fiscalização de Infraestrutura Urbana - SeinfraUrb.

2.                Preliminarmente, registro que esta Representação deve ser conhecida, porquanto preenche os requisitos de admissibilidade estabelecidos nos arts. 235 e 237, inciso I e parágrafo único, do Regimento Interno/TCU.
3.                A Representação que trago à apreciação deste Colegiado teve origem em Notícia Fato (n. 1.13.000.001858/2015-72) apresentada ao Ministério Público Federal - MPF. Segundo esse documento, o prefeito de Itacoatiara/AM à época, Sr. Mamud Amed Filho, estaria "reformando quase todas as unidades de saúde do município", valendo-se de superfaturamento nas obras e da utilização de "empresas de seus laranjas". Essas afirmações foram baseadas em matérias publicadas na mídia impressa local entre fevereiro e março de 2015 (periódico de nome "Candiru") . Alguns recortes do jornal referem-se à UBS Izolina Cardoso dos Santos, de Santa Rosa, especialmente com críticas relacionadas a defeitos nas obras realizadas (peça 1) .
4.	 O MPF converteu a Noticia Fato em Inquérito Civil Público, com a "finalidade de apurar possíveis irregularidades na aplicação das verbas públicas federais na reforma" da UBS de referência, decidindo, entre outras medidas, encaminhar a esta Corte os elementos recebidos pelo Parquet, para fins de Representação (peça 1, p. 1 a 3) .
5.                Nesta Casa de Contas, a instrução inicial do processo coube à extinta Secretaria de Controle Externo no Estado do Amazonas - Secex/AM, que evidenciou haver 04 (quatro) UBS em construção e outras 02 (duas) em ampliação naquele município. Ante a dificuldade de precisar qual dessas unidades corresponderia à UBS Izolina Cardoso dos Santos, a Secex/AM diligenciou a Procuradoria da República no Estado do Amazonas, o Ministério da Saúde e o município de Itacoatiara/AM.
6.	Em atenção às diligências, foram acostados aos autos diversos documentos (peças 17 a 19 e 21) , que, após analisados, resultaram na proposta de encaminhamento inserta às peças 22 a 24, a qual foi acolhida por esta Corte mediante o Acórdão de Relação 10.878/2016 - 2ª Câmara (de minha relatoria) , assim vazado (peça 25) :
"1.7. Determinação: 
1.7.1. ao Ministério da Saúde que: 
1.7.1.1. no prazo de 90 (noventa) dias, contados a partir da ciência desta deliberação, proceda à análise da documentação relacionada com as irregularidades noticiadas nestes autos, observando as disposições da Portaria Interministerial n. 507/2011, adotando medidas necessárias a salvaguardar os recursos federais empregados na construção da UBS Izolina Cardoso dos Santos, localizada na Comunidade Santa Rosa, Município de Itacoatiara/AM, instaurando, se necessário, processo de tomada de contas especial, sem prejuízo de encaminhar a este Tribunal conclusões e providências adotadas após o fim do prazo acima mencionado; 
1.7.1.2. fiscalize a regular aplicação dos recursos listados no quadro a seguir, observando as disposições da Portaria Interministerial n. 507/2011 e, no caso de detectar irregularidades, realize gestões necessárias à abertura dos competentes processos de tomada de contas especial, informando a este Tribunal, no prazo de 90 (noventa) dias, contados a partir da ciência desta deliberação, as providências adotadas.
	Proposta
	Componente
	Valor (R$) 
	Endereço

	04241980000110006
	Construção
	200.000,00
	Comunidade Nova Aliança - Projeto Iporá - Am 010 - Km 138 - Zona Rural

	13639469000113007
	Construção
	512.000,00
	Avenida Liberdade

	13639469000113009
	Construção
	408.000,00
	Estrada Vila do Engenho

	13639469000113010
	Ampliação
	71.760,00
	Rua da Penetração, S/N

	13639469000113012
	Ampliação
	56.325,00
	Vila de Novo Remanso, S/N"

7.	Irresignado, o Ministério da Saúde interpôs Pedido de Reexame contra o decisum precitado (peça 30) , mas o recurso sequer foi conhecido por ausência de tempestividade, nos termos do Acórdão de Relação 3.141/2017 - 2ª Câmara (rel. min. Ana Arraes) .
8.	Notificado da decisão havida no recurso, o Ministério da Saúde ofereceu as relevantes informações de que repassou ao município de Itacoatiara/AM a quantia de R$ 266.666,67 (em três parcelas de: R$ 26.666,67, em 30/9/2011, R$ 173.333,34, em 11/12/2012, e R$ 66.666,66, em 13/1/2015, para execução das obras na UBS Izolina Cardoso dos Santos e de que o empreendimento estaria concluído. Esclareceu, ainda, que essas contas são apreciadas pelo Conselho Municipal de Saúde (peça 41) .
9.	Em face da reestruturação organizacional por que passou o Tribunal, a Secex/AM foi extinta e o processo foi entregue aos cuidados da Secretaria de Fiscalização de Infraestrutura Urbana - SeinfraUrb. 
10.	Ao instruir os autos, a SeinfraUrb divisou o feito em duas questões para análise. A primeira tratou de possíveis irregularidades relativas à UBS Izolina Cardoso dos Santos, objeto precípuo desta Representação, e a segunda apurou eventuais ocorrências referentes às UBS indicadas no subitem 1.7.1.2 do Acórdão de Relação 10.878/2016 - 2ª Câmara.
11.	Quanto à UBS Izolina Cardoso dos Santos, a unidade técnica trouxe ao descortino do Tribunal os seguintes registros e conclusões:
	11.1. a construção dessa UBS ocorreu no período de abril de 2012 a junho de 2015, mediante o Contrato 341P/2012 firmado entre o município de Itacoatiara/AM e a empresa Patriarca Construções e Serviços de Aluguel de Máquinas e Equipamentos Ltda. (peça 17, p. 142, 185 a 189 e peça 18, p. 81) ;
	11.2. prestes a findar o seu mandato, em 30/12/2012, o então prefeito, Sr. Antônio Peixoto de Oliveira, decidiu entregar a UBS sem que estivesse concluída, restando por executar um saldo contratual de R$ 66.582,85 (peça 18, p. 40) ; e 
	11.3. o gestor mencionado no item precedente recebera a primeira e segunda parcelas das três que seriam destinadas à obra e, somente em janeiro de 2015, durante a gestão do Sr. Mamoud Amed Filho (prefeito sucessor) , o Ministério da Saúde repassou ao município o valor que restava (R$ 66.666,66) .
12.	Ainda acerca da UBS Izolina Cardoso dos Santos, a SeinfraUrb demonstrou a ausência de superfaturamento e o adequado emprego dos recursos da última parcela na obra. Para tanto, a unidade técnica adotou como referência os preços do Sistema Nacional de Pesquisa de Custos e Índices da Construção Civil (Sinapi) para o estado do Amazonas e para o mês de março de 2012 (data-base do orçamento do Contrato 341P/2012) e uma taxa de Bonificação de Despesas Indiretas (BDI) de 25%, conforme a metodologia estabelecida pelo Acórdão 2622/2013-TCU-Plenário (de minha relatoria) . 
13.	A respeito do segundo quesito (eventuais irregularidades referentes às UBS listadas no subitem 1.7.1.2 do Acórdão de Relação 10.878/2016 - 2ª Câmara) , a SeinfraUrb afirmou que 
	13.1. consulta ao Sistema de Monitoramento de Obras do Ministério da Saúde indicou extenso relatório fotográfico detalhando as condições das obras, com registros, em alguns casos, de atendimento da população beneficiada, de efetiva entrega das unidades e de aderência dos empreendimentos aos fins a que se destinavam; e 
	13.2. "os períodos de execução das obras ou são anteriores ou posteriores ao período em que supostamente teriam ocorrido as irregularidades relatadas no jornal 'Candiru', fevereiro a março de 2015 (cf. parágrafo 18) . Portanto as pretensas irregularidades veiculadas naquela mídia impressa local, se vierem de fato a se confirmar, não se relacionam com as obras de que trata o item 1.7.1.2 do Acórdão 10878/2016-TCU-Segunda Câmara."
14.	Por conseguinte, os autos vieram conclusos ao Gabinete com a proposta de: a) conhecer da presente Representação, para, no mérito, considerá-la improcedente; b)  cientificar o representante sobre a decisão a ser adotada pelo Tribunal; e c)  arquivar este processo.
15.              Como se percebe do Relatório precedente e do resumo acima, as supostas irregularidades trazidas ao conhecimento desta Corte não se sustentaram. 
16.	Quanto à UBS Izolina Cardoso dos Santos, verificou-se que o quantum inicialmente suspeito de irregularidade, R$ 66.582,85, não correspondia a serviços de reforma da UBS de referência, mas à conclusão de uma obra entregue em dezembro de 2012, com pendências na implementação, uma vez que o contrato entabulado para execução dessa obra foi interrompido, por motivo de atraso na liberação da terceira e última parcela destinada ao empreendimento.
17.	Sobressai ainda dos elementos coligidos aos autos que a obra foi finalizada em setembro de 2015, conforme informou o Ministério da Saúde (peça 41) e consoante indicam o pagamento da medição final do Contrato 341P/2012, no valor de R$ 66.582,85 (peça 18, p. 70 a 72) , e os Relatórios produzidos pelo Conselho Municipal de Saúde (peça 17, p. 24 a 41, 53 a 58 e 60 a 92) . 
18.	Ademais, a unidade técnica bem comprovou que não houve superfaturamento na aplicação da precitada (terceira) parcela das verbas federais em questão (R$ 66.666,66) .
19.	Acerca dos empreendimentos especificados no subitem 1.7.1.2 do Acórdão de Relação 10.878/2016 - 2ª Câmara, consulta realizada pela SeinfraUrb ao Sistema de Monitoramento de Obras do Ministério da Saúde constatou relatório fotográfico, com registros, em alguns casos, de conclusão e atendimento à finalidade pactuada dessas obras. Acrescente-se que as supostas ocorrências citadas na mídia que fundamentaram a Notícia Fato levada à apreciação do MPF (fevereiro a março de 2015) não são contemporâneas à execução das obras discriminadas na decisão de referência. 
20.	Nesse contexto, acolho a proposta de encaminhamento oferecida pela Secretaria instrutiva na linha de considerar improcedente esta Representação, encaminhar cópia do Acórdão a ser proferido por esta Casa de Contas à Procuradoria da República no Estado Amazonas e, por fim, arquivar o presente processo.  
 	Ante o exposto, manifesto-me por que seja adotada a deliberação que ora submeto a este Colegiado.
T.C.U., Sala das Sessões, em 30 de junho de 2020.
MARCOS BEMQUERER COSTA
		Relator